【裁判字號】    95,訴,7154
【裁判日期】    950913
【裁判案由】    返還借款
【裁判全文】
臺灣臺北地方法院民事判決              95年度訴字第7154號
原      告  丙○○○
被      告  乙○○
上列當事人間返還借款事件，本院於中華民國95年8月30日言詞
辯論終結，判決如下：
    主      文
被告應給付原告新台幣壹佰貳拾萬元，及自民國九十年十二月三
十一日起至清償日止，按年息百分之零點七五計算之利息。
訴訟費用由被告負擔。
    事實及理由
甲、程序方面：
    按訴狀送達後，原告不得將原訴變更或追加他訴。但擴張或
    減縮應受判決事項之聲明者，不在此限。民事訴訟法第255
    第1項第3款定有明文。查，原告起訴時原請求被告應給付新
    台幣（下同）120萬元並自民國75年2月1日起至清償日止，
    按年息6％計算之利息（見本院95年度促字第18828號卷）；
    然原告係依據消費借貸契約關係請求被告返還借款，而借據
    係載明被告應於90年12月30日前全數清償，並同時依中央銀
    行活期存款利率計算，又關於中央銀行活期存款利率係採機
    動調整，故原告先後減縮利息起算日為自90年12月31日起算
    ，另關於利率部分亦由年息6％減縮為5％，嗣後更減縮為此
    段期間最低之利率0.75％計算，核原告所為係為減縮應受判
    決事項之聲明，自應准許。
乙、實體方面：
一、原告主張：被告自82年起至85年間陸續向原告借款120萬元
    ，當時未立借據，於90年6月5日始補立借據（下稱系爭借據
    ）。被告自90年8月6日起至90年11月12日止，共5次以電匯
    方式匯入3,500元至15,000元不等，充作利息。被告稱其簽
    立借據係與訴外人甲○○（原告之妹）離婚後，受原告與甲
    ○○逼財所為，實不足採。被告於94年8月15日將其名下全
    部土地設定抵押權予其姐，如未欠原告債務，何必為此有脫
    產嫌疑之行為。被告認甲○○係共同向原告借款及使用者，
    故於借據簽好時令甲○○在借款人欄內簽名，顯然被告承認
    借款之事實；若被告簽立借據係原告及甲○○逼財所致，甲
    ○○無庸在借款人欄內簽名，自應認系爭借據記載之內容為
    實在。爰依據消費借貸契約訴請被告返還借款。並聲明：如
    主文所示。
二、被告則以：伊係在90年6月5日受甲○○與原告脅迫下簽立系
    爭借據，伊本不願簽名，但原告之子即對伊惡言相向並欲打
    ，並將大理石茶具掀翻、破壞，伊為自身安全，在渠等逼迫
    下簽下不實之借據。伊前開受脅迫而簽立系爭借據情事，已
    於90年3月27日向家事法庭陳述。且伊實際借款約30至40萬
    元，並非數百萬元。系爭借據上記載借款金額為120萬元，
    應由被告與甲○○共同分擔，各付60萬元。原告就120萬元
    提不出實際銀行來往情形明細，伊現願意償還30萬元，原告
    可對伊之薪資債權為強制執行等語，資為抗辯。並聲明：原
    告之訴駁回。
三、本件兩造不爭執事項：
    被告於95年6月5日簽立系爭借據，其上載明被告自75年2月
    起先後向原告借款共計120萬元，並同意於90年12月30日清
    償。又被告所有桃園縣大園鄉○○○段嵌腳小段211地號土
    地，於90年8月22日設定第一順位抵押權予訴外人施來興、
    復於94年8月15日設定第二順位抵押權予被告之姐李玉招等
    情，業據原告提出借據、土地登記謄本等件為證，且為被告
    所不爭執，堪信此部分事實為真。
四、兩造之爭點及論述：
    原告主張被告應負擔返還借款之責任，為被告所否認並以前
    揭情詞置辯，故本件之主要爭點厥為：(一)被告是否受脅迫而
    簽立系爭借據；(二)原告是否有交付系爭款項；(三)原告是否得
    請求被告給付系爭借據上所載之全部款項。先析述如后：
（一）關於被告是否受脅迫而簽立該借據部分：
      按因被詐欺或被脅迫而為意思表示者，表意人得撤銷其意
      思表示，民法第92條第1項前段固有明文，惟主張被詐欺
      或被脅迫而為表示之當事人，應就此事實負舉證責任。被
      告坦承系爭借據為其所親簽，但辯稱係遭原告之子脅迫下
      所簽具，並提出照片三紙及聲請傳訊證人甲○○為其受脅
      迫意思表示證明方法。然查：
    1.被告所者係為一張大理石桌遭破壞後，呈現桌角破損、傾
      斜之照片（見本院卷第37頁），然前開照片並未載明攝影
      日期，故無法確認該大理石桌係何時遭破壞，且由該照片
      亦未有任何人像顯示於其中，即由前開照片無法得知該大
      理石桌係遭何人所破壞，或因何原因遭破壞。自難由被告
      所提出之照片，即認定被告係遭脅迫簽立系爭借據。
    2.另關於證人甲○○即原告之妹、被告之前妻關於系爭借據
      簽署之過程到庭證稱「被告之前生意失敗，由我跟被告去
      向我娘家親戚包括原告借款，有時被告陪我去，有時我自
      己去。陸續借款好幾百萬，有部分清償，最後應該是剩下
      一百多萬。（問：簽立借據時有無被脅迫？）沒有，被告
      之前允諾還款的時間都在拖延，包括我的贍養費一個月二
      萬元到現在都未支付。」等語（見本院95年8月16日言詞
      辯論筆錄，本院卷第59頁背面）。系爭借據簽立時除本件
      當事人外，僅甲○○在場，而甲○○亦未見聞被告係在脅
      迫情形下簽立系爭借據，自應認被告辯稱其在脅迫下簽立
      系爭借據，不可採信。
（二）關於原告是否交付本件借款部分：
      次按稱消費借貸者，謂當事人一方移轉金錢或其他代替物
      之所有權於他方，而約定他方以種類、品質、數量相同之
      物返還之契約。民法第474條第1項定有明文。被告雖否認
      原告確實有交付款項之事實。然查：
    1.依據被告所親簽之借據上載明「立借據人即借款人乙○○
      ，自民國75年2月起，先後向現設籍於新竹縣芎林鄉○○
      村○鄰○○路81號丙○○○女士借款，共計120萬元。原
      未立借據，今補立之，並同意應於90年12月30日以前，以
      現金1次全數償清...。」（見本院卷第18頁）。顯見兩造
      之借貸關係契約係從75年2月起即陸續發生，截至90年6月
      5日止結算時，兩造之前所發生之借貸金額累計達120萬元
      ，倘被告前未積欠原告款項達120萬元，斷無簽立系爭借
      據之必要。
    2.另關於被告確實有向原告借貸款項之事實，業據證人甲○
      ○到庭證稱「陸續借款好幾百萬元，但有部分清償，最後
      應該是剩下一百多萬。（問：借據上記載75年2月起借款
      原因為何？錢如何使用？）被告欠的錢，被告雖有交付客
      票，但我不知道被告取得支票的原因。後來支票跳票，被
      告沒有拿錢來清償，陸續累積下來的。」（見本院卷第59
      頁背面），故由證人之證言可之，原告確實有將款項交付
      予被告。
    3.綜上，既由系爭借據之記載及甲○○之證詞可知原告確實
      有交付款項予被告，自應認兩造間關於消費借貸契約確實
      成立。
（三）被告應負擔清償責任應以多少為限：
      被告復辯稱甲○○擔任保證人，故其責任僅有借據上載明
      金額之半數云云。然稱保證者，謂當事人約定，一方於他
      方之債務人不履行債務時，由其代負履行責任之契約。民
      法第739條定有明文可參。查，甲○○雖僅擔任被告之保
      證人，並於系爭借據上載明願意放棄先訴抗辯權，然本件
      原告本得依據消費借貸之法律關係向被告為全部請求，抑
      或依據保證契約向甲○○為全部之請求，且甲○○係擔任
      被告之保證人，即便甲○○代被告向原告清償後，亦得依
      據民法第749條規定取得代位權而得再向被告請求。綜上
      ，應認被告抗辯其所負責任僅為60萬元為無可採，原告請
      求被告給付全部借款為有理由。
五、綜上所述，被告所辯均不足採信，從而，原告依據消費借貸
    之法律關係訴請被告給付如主文所示之本息，為有理由，自
    應准許。
六、因本件事證已臻明確，兩造其餘主張陳述及所提之證據，經
    本院斟酌後，認與判決結果不生影響，均毋庸再予論述，附
    此敘明。
七、訴訟費用負擔之依據：民事訴訟法第78條。
中    華    民    國    95    年    9     月    13    日
                    民事第四庭  法  官  黃柄縉
以上正本係照原本作成
如對本判決上訴，須於判決送達後20日內向本院提出上訴狀
中    華    民    國    95    年    9     月    13    日
                                書記官  楊湘雯


司法院資訊處製作；財團法人民間司法改革基金會備份。
